臺灣臺中地方法院民事判決　94年度訴字第976號
原　　　告　　臺灣新光商業銀行股份有限公司
　　　　　　　（原名聯信商業銀行股份有限公司）
法定代理人　　戊○○
訴訟代理人　　丁○○
被　　　告　　興發國際有限公司
兼法定代理人　丙○○
被　　　告　　甲○○
特別代理人　　乙○○○
當事人間清償借款事件，本院於民國94年11月15日言詞辯論終結
，判決如下：
    主    文
被告應連帶給付原告新臺幣捌拾伍萬柒仟零柒拾元，及自民國
九十四年三月六日起至清償日止，按週年利率百分之十二計算之
利息，並自民國九十四年四月七日起至清償日止，逾期在六個月
以內者，按上開利率百分之十，逾期超過六個月者，按上開利率
百分之二十計算之違約金。
訴訟費用由被告連帶負擔。
    事實及理由
一、本件被告興發國際有限公司（下稱興發公司）及丙○○經合
    法通知，均未於言詞辯論期日到場，核無民事訴訟法第386
    條所列各款情形，爰依原告之聲請，由其一造辯論而為判決
    。
二、原告起訴主張：被告興發公司邀同被告丙○○、甲○○為連
    帶保證人，於民國93年9月6日，向原告（原名聯信商業銀行
    股份有限公司）借款新臺幣（下同）1,000,000元，約定清
    償日期為96年9月6日，利息則按週年利率12%計算，被告興
    發公司應自借款日起，以每個月為1期，共分36期，按期平
    均攤還本息，倘有1期遲延清償，即喪失分期攤還之權利，
    其所負借款債務視同全部到期，除應依約定利率給付遲延利
    息外，逾期清償在6個月以內者，應按上開利率10%，逾期超
    過6個月者，則須按上開利率20%計付違約金。詎被告興發公
    司自94年3月6日起，即未依約清償本息，尚積欠原告借款本
    金857,073元，及自94年3月6日起至清償日止，按上開利率
    計算之利息，及自94年4月7日起至清償日止，依前揭約定方
    式計算之違約金迄未清償，依其與原告間之約定，其所負債
    務應視同全部到期。被告丙○○、甲○○就被告興發公司向
    原告所借上開款項擔任連帶保證人，自均應就被告興發公司
    對原告所負前揭債務負連帶清償責任，為此提起本件訴訟，
    請求被告連帶給付前開款項，並聲明：如主文第1項所示。
三、被告甲○○自認其曾在被告興發公司因向原告借用上開款項
    所簽署之放款借據「連帶保證人」欄，及另紙向原告出具之
    約定書「立約定書人」欄簽名，惟抗辯：伊為中度智障，且
    於94年6月21日經臺灣板橋地方法院94年度禁字第130號民事
    裁定宣告為禁治產人，於簽署上開放款借據及約定書時並無
    行為能力，故其依該等文書所為意思表示應屬無效，其就被
    告興發公司對原告所負上開借款債務，無須負連帶保證人之
    責任等語，並聲明：求為判決駁回原告之訴；被告興發公司
    及丙○○均未於言詞辯論期日到場，亦未提出書狀作何聲明
    或陳述。
四、原告主張被告興發公司邀同被告丙○○為連帶保證人，向其
    借款1,000,000元，惟於94年3月6日起即未依約按月清償本
    息，尚積欠原告如主文第1項所示之借款本金、利息與違約
    金未清償之事實，業據其提出放款借據、放款往來明1份及
    約定書2份為證，被告興發公司與丙○○受本院合法通知，
    於言詞辯論期日不到場，且未提出書狀作何答辯，本院審酌
    原告提出之前揭各項證據，認原告上述主張應為真實。
五、原告另主張：被告甲○○曾在被告興發公司因向原告借用上
    開款項所簽署之放款借據「連帶保證人」欄，及另紙向原告
    出具之約定書「立約定書人」欄簽名等情，為被告甲○○所
    自認；至原告進而主張：被告甲○○亦為被告興發公司向原
    告借用之上開款項擔任連帶保證人等語，則為被告甲○○所
    否認，並以前揭情詞置辯，從而本件次應審究者，厥為：被
    告甲○○在上述放款借據及約定書上簽名時，是否具有行為
    能力？按無行為能力人之意思表示，無效；雖非無行為能力
    人，而其意思表示，係在無意識或精神錯亂中所為者亦同，
    民法第75條規定甚明。被告甲○○為60年1月15日出生，此
    有法務部戶役政連結作業系統查詢資料1紙附卷可稽，另由
    證人即原告公司負責辦理被告興發公司向原告借用上開款項
    對保事宜之職員林宏嘉，於本院94年8月23日言詞辯論期日
    到庭證稱：被告興發公司負責人即被告丙○○及甲○○於93
    年9月6日早上至原告公司辦理對保事宜，並於上開放款借據
    及約定書上簽名等語，可知被告甲○○乃在93年9月6日於上
    開放款借據及約定書上簽名；又該被告係於94年6月21日始
    經臺灣板橋地方法院94年度禁字第130號民事裁定宣告禁治
    產等情，業經本院向臺灣板橋地方法院調閱該禁治產案卷查
    明無訛，是被告甲○○簽署上開放款借據及約定書時，既未
    受禁治產宣告，且已成年而具有完全之行為能力，其抗辯書
    立上述文書之意思表示係屬無效，依據前揭條文規定，自須
    證明係在無意識或精神錯亂中為上述意思表示，而此一事實
    之存在乃對被告甲○○有利，依據民事訴訟法第277條規定
    ，即應由該被告負舉證責任。被告甲○○雖提出記載其為中
    度智障之中華民國身心障礙手冊1份，然依該身心障礙手冊
    所載，該被告經鑑定為中度智障之時間為76年9月16日，距
    其於93年9月6日簽署上開放款借據及約定書時已時隔17年；
    參諸臺灣板橋地方法院法官於裁定宣告被告甲○○禁治產前
    ，於94年6月2日會同板橋中興醫院馮德誠醫師就該被告之精
    神狀態進行鑑定時，該被告對於法官詢問：現在白天或晚上
    ？地址哪裡？媽媽名字？這裡是哪裡？及馮德誠醫師問及其
    生日與現在總統是誰等問題時，均能正確回答：白天、板橋
    市○○路○段266巷17弄41號3樓、乙○○○、中興醫院，及
    60年1月15日、陳水扁等情，有非訟事件筆錄1份附卷可稽，
    足見被告甲○○於93年間在上開放款借據及約定書簽名後，
    猶未完全喪失辨別事理之能力，從而實難僅憑上開身心障礙
    手冊所載，被告甲○○於76年間經鑑定為中度智障，即認被
    告甲○○於簽訂上開文書時，係處於無意識或精神錯亂之狀
    態。又依證人林宏嘉於上開言詞辯論期日另證述：伊於對保
    時曾告訴被告丙○○與甲○○2人貸款之額度、利率、年限
    及繳償的程序，並且要求其2人拿出身分證核對，當時被告
    甲○○是從包包拿出身分證，經伊核對無誤後，再進行對保
    借據及契據之簽名，並在對保時告知其2人：連帶保證人與
    借款人負有相同的責任，當時被告甲○○並未告知伊，其本
    身有中度智障，伊與被告甲○○交談時，伊曾詢問他今天是
    否要上班、有無向公司請假等簡單的客套話，被告甲○○回
    答要上班有請假；伊另曾詢問被告丙○○與甲○○2人間有
    何關係，被告丙○○說是朋友關係，伊問被告甲○○是否認
    識丙○○，他說「是」，所以伊認為他只是不太愛說話，其
    他應對都很正常等語觀之，被告甲○○於前揭日期至原告公
    司辦理對保過程中，對於證人林宏嘉詢問之問題及提出身分
    證供核對之要求，均能正常作答與配合，並無何意識或神智
    錯亂之情形，且該被告復未舉出其他證據，證明上開放款借
    據及約定書係其在無意識或精神錯亂之情況下所簽署，其所
    辯上情自非可採。依證人林宏嘉所述，被告甲○○既係在該
    證人將本件借款人即被告興發公司向原告借款之金額、利率
    、清償期及償債方式，暨被告甲○○擔任連帶保證人，於借
    款人未依約清償時，須就借款人積欠原告之債務負清償責任
    之法律效果等事項，一一詳予告知後，始在上開放款借據及
    約定書上簽名，顯見其與原告就該2份文書內所載約款已達
    成合意，則自應依該等文書之文義，為被告興發公司向原告
    借用之上開款項擔任連帶保證人，於被告興發公司未依約履
    行債務時，與另名連帶保證人即被告丙○○就該筆債務負清
    償之責。
六、按稱消費借貸者，謂當事人一方移轉金錢或其他代替物之所
    有權於他方，而約定他方以種類、品質、數量相同之物返還
    之契約。又借用人應於約定期限內，返還與借用物種類、品
    質、數量相同之物，民法第474條第1項、第478條前段，分
    別定有明文。本件被告興發公司向原告借用1,000,000元，
    惟自94年3月6日起，即未依約清償本息，尚積欠原告如主文
    第1項所示之借款本金、利息與違約金未清償，被告丙○○
    、甲○○既為被告興發公司對原告所負前揭債務擔任連帶保
    證人，自不得依民法第745條規定，主張在原告未就被告興
    發公司之財產強制執行而無效果前，拒絕向原告清償，另依
    同法第740條規定，其2人就被告興發公司所負前揭借款本金
    、遲延利息及違約金等債務，應負連帶清償責任，則原告請
    求被告連帶為如主文第1項所示之給付，揆諸前揭規定，自
    屬有據，應予准許。
七、訴訟費用負擔之依據：民事訴訟法第78條。
中　　華　　民　　國　　94　　年　　11　　月　　29　　日
                  民事第一庭    法  官  鍾啟煒
正本係照原本作成。
如對本判決上訴，須於判決送達後20日內向本院提出上訴狀。
中　　華　　民　　國　　94　　年　　11　　月　　29　　日
                                書記官  林素妃
